臺灣士林地方法院民事判決
110年度重訴字第233號
原      告  蔣國義  
            蕭嘉茵  
共      同
訴訟代理人  林陣蒼律師
被      告  華幸國  
訴訟代理人  吳慶隆律師
被      告  陳麗玲  
上列當事人間確認債權不存在事件，本院於民國111年7月13日言
詞辯論終結，判決如下：
    主  文
原告之訴駁回。
訴訟費用由原告負擔。
    事  實  及  理  由
壹、程序方面：
一、按原告於判決確定前，得撤回訴之全部或一部。但被告已為
    本案之言詞辯論者，應得其同意。訴之撤回應以書狀為之。
　　但於期日，得以言詞向法院或受命法官為之。民事訴訟法第
    262條第1項、第2項定有明文。原告起訴時訴之聲明原為：㈠
    確認被告華幸國對被告陳麗玲新臺幣(下同)3,375萬元債權
    不存在；㈡本院105年度司執字第59041號強制執行事件(下稱
    系爭執行事件)，對被告華幸國於分配表之表一所載3,566,6
    64元及表二所載3,766,172元之債權額，均應予剔除，不得
    參與分配；㈢原告願供擔保，請求於本案判決前，停止執行
    系爭執行事件。原告上開訴之聲明第三項業經本院另行分案
    ，而於民國110年5月20日以110年度聲字第80號裁定駁回，
    嗣經確定。而原告於111年6月17日具狀撤回上開訴之聲明第
    二項，有民事準備狀可稽(見本院卷第313至320頁)，被告陳
    麗玲尚未到庭為本案言詞辯論，而被告華幸國於111年6月28
    日具狀表示同意，有民事陳報狀可佐(見本院卷第351頁)。
    揆諸前開規定，原告前揭所為撤回訴之一部，核無不合，應
    予准許。
二、被告陳麗玲經合法通知，未於言詞辯論期日到場，核無民事
    訴訟法第386 條各款所列情形，爰依原告之聲請，由其一造
    辯論而為判決。
貳：實體方面：
一、原告主張：
　㈠查原告買受訴外人威丞實業有限公司(下稱威丞公司)與被告
    陳麗玲合建之南京金鑽建案(下稱系爭建案)，並於民國99年
    6月24日分別與房屋出賣人威丞公司、土地出賣人即被告陳
    麗玲簽訂預定買賣契約書，將土地價金各760萬元、138萬元
    匯入系爭建案受託人日盛國際商業銀行(下稱日盛銀行)之受
    託信託財產專戶，惟陳麗玲迄未依約辦理土地所有權移轉登
    記，經催告仍未履行，系爭買賣契約經雙方合意解除，原告
    依民法第179條規定請求被告陳麗玲返還原告二人已付價金
    各760萬、138萬元，經臺灣高等法院110年度上字第400號判
    決確定，本件原告主張被告間之債權不存在，則被告間債權
    存在存否，足使原告將來向被告陳麗玲執行前開確定判決所
    得金額之多寡等私法上之地位有受侵害危險，此並得以確認
    判決除去之，是原告就本件自有即受確認判決之法律上利益
    而得提起。
　㈡又被告間之3,375萬元消費借貸債權債務關係並不存在，此為
    歷次他案相關訴訟中所認定之事實，例如臺灣臺北地方法院
    (下稱臺北地院)106年度訴字第1476號分配表異議之訴、本
    院102年度湖簡字第676號確認本票債權不存在事件(同案本
    院103年度簡上字第109號及最高法院104年度台簡上字第24
    號)、本院104年度訴字第1773號履行協議事件、本院106年
    度士簡字第413號分配表異議之訴、本院109年度士簡字第15
    7號分配表異議之訴、臺北地院100年度北簡字第8922號及10
    1年度簡上字第416號民事事件等，所認定者均與本案3,375
    萬元債權債務關係均為同一筆款項、社會基礎事件皆為同一
    ，是以上開判決之判斷，縱未有爭點效之適用，法院仍應充
    分審酌判斷，避免裁判矛盾，而被告華幸國就其主張系爭3,
    375萬元債權之債務人究為被告陳麗玲、訴外人威丞公司、
    訴外人德庚營造有限公司(下稱德庚公司)說詞反覆，委不足
    採。是以綜上判決之見解，可認被告陳麗玲、訴外人威丞公
    司與被告華幸國間系爭3,375萬元消費借貸債權債務關係並
    不存在。
　㈢再者，被告華幸國主張其對威丞公司有不當得利債權無非為
    其依威丞公司特助連振毅指示，將系爭3,375萬元款項匯入
    大鉦公司之帳戶，威丞公司受有系爭款項之利益。惟被告華
    幸國就其匯款大鉦公司亦曾主張連振毅係代理德庚公司向其
    借款以支應承攬工程所需款項，從而被告華幸國匯款究為連
    振毅個人所得或支應德庚公司工程款，實不無疑問。又依臺
    灣高等法院105年度上字第483號民事判決可知，大鉦公司負
    責人程樹勳曾於102年4月17日在臺灣新北地方法院檢察署到
    庭陳稱：「我是大鉦公司之負責人，不過我只是人頭，公司
    是我應林士原的要求開立的，公司開立後都是林在管理…我
    於99年9月8日至日盛銀行開立帳戶，是林士原要我去開的，
    開完我就將帳戶支票交給林後就離開，我沒有獲取任何報酬
    ，純粹是欠林一個人情才會幫他。此外我還開立一個大台北
    銀行和平東路分行支票存款帳戶，也是交給林…林士原跟我
    說開立公司是要做工程，支票帳戶是要作叫建材付款之用」
    。惟林士原並非威丞公司之員工，被告華幸國匯款大鉦公司
    帳戶之款項是否為威丞公司工程所用，均未見被告華幸國舉
    證，被告華幸國主張對威丞公司有不當得利債權，顯不足採
    。爰依民事訴訟法第247條第1項規定提起本件訴訟，並聲明
    ：確認被告華幸國對被告陳麗玲3,375萬元債權不存在。
二、被告華幸國答辯則以：
  ㈠原告於111年6月16日準備狀自認本件所涉系爭執行事件已經
    終結(經本院調卷查核屬實)，乃聲請撤回原訴之聲明第二項
    及第三項(此部分業經本院裁定駁回，而無從撤回)之請求。
    則參照最高法院42年度台上字第1031號判例意旨，原告即無
    以本件確認判決除去其私法上地位之侵害危險或法律意義之
    存在(因本件強制執行程序已經終結)，即不能再主張原告於
    系爭執行事件受分配金額多寡，原告已無受確認判決之法律
    上利益。依民事訴訟法第247條第1項前段規定，應予駁回原
    告之訴。
　㈡被告陳麗玲為威丞公司之負責人，而伊為威丞公司投資興建
    於臺北市○○區○○段0○段○00地號土地上「南京金鑽」建案調
    支工程款，結算至110年9月1日，金額達3,375萬元。被告陳
    麗玲於100年9月1日以威丞公司負責人身份簽署同意書及承
    諾書，為清償伊為威丞公司所為金額之調度，於該南京金鑽
    建案完成取得使用執照6個月內將該建案編號B1一樓之房屋
    扣抵工程款1,050萬元，將該房屋產權移轉登記予伊，其餘2
    ,325萬元，仍由威丞公司擔保清償，嗣被告陳麗玲另以上開
    建案工程之地主身分，承諾於該工地建案完工後完成第一次
    登記6個月內，至遲於103年12月31日前清償上開債務，有被
    告陳麗玲於103年9月19日簽發之同意書為證。因南京金鑽建
    案完成第一次登記後，威丞公司公司負責人已變更為呂思辰
    （原名呂依庭），違約不履行上開承諾書及同意書內容，伊
    為擔保自己之債務受清償，乃於104年2月16日以上開同意書
    向本院聲請核發支付命令，請求被告陳麗玲履行擔保清償責
    任。案經本院104年司促字第2913號裁定准許，並於104年3
    月27日確定後核發確定證明書，嗣經聲請強制執行，經本院
    104年度司執字第20091號執行無著後領取債權憑證，意即上
    開債權業經本院認定無訛。
  ㈡又另案臺北地院106年度訴字第1476號案件審理時，於106年7
    月10日傳喚被告陳麗玲到庭證明伊對被告陳麗玲有3,375萬
    元債權存在，該案筆錄略以：「被告陳麗玲證述：『我是威
    丞公司負責人，原告(李鴻昱)為威丞公司總經理，總經理特
    助為連振毅，威丞公司在松山潭美段那邊有興建一個工程，
    名稱叫南京金鑽，被告(即華幸國)是南京金鑽工程資金投資
    的協力廠商，但工程興建到一半時，威丞公司資金開始出問
    題，被告就來找我，要求威丞公司還款，所以我就和被告對
    帳，對帳後才簽立了系爭3,375萬元的本票。』，…「被告複
    代理人問：『為何會先後簽下被證1、被證13這兩份同意書』
    ，陳麗玲：『是先簽立被證13，是在被告來找我對帳完成時
    簽立的。我當時是以威丞公司負責人的身分簽立的。大約相
    距2、3年後我以個人身分簽立被證1，因當時我認為我是地
    主，當初是用公司的立場去簽立，我認為我個人有義務去償
    還這個債務…』」。足認無論是威丞公司或被告陳麗玲個人均
    應對該3,375萬元之工程調度款負清償責任，是本件原告主
    張伊對陳麗玲債權不存在，顯無理由。
  ㈢伊對威丞公司之調度工程債權3,375萬元，就其中300萬元部
    分，亦經臺灣高等法院105年上字第483號判決，定性為不當
    得利債權，並經最高法院108年台上字第2194號判決駁回威
    丞公司上訴而確定，威丞公司雖然提起再審之訴，亦為法院
    判決駁回確定在案，是伊亦得向威丞公司請求清償債務。伊
    亦據上開確定判決對威丞公司聲請強制執行，因無財產（信
    託登記在日盛銀行名下尚未終止信託關係）而執行無所得，
    取得債權憑證，伊依取得之前開支付命令聲請對被告陳麗玲
    強制執行，當有理由。是伊因南京金鑽建案調度工程款3,37
    5萬元，確實有效合法存在，被告陳麗玲亦簽署同意書及承
    諾書對伊承諾清償3,375萬元債權，原告主張伊對被告陳麗
    玲無債權存在云云，應無可採。
  ㈣前開同意書等係被告陳麗玲基於個人股東董事及地主身份簽
    署，願意清償連振毅、大鉦公司、威丞公司之調度債務，乃
    個別獨立原因，堪認被告陳麗玲簽發之同意書均於法有效。
    另雖前開確定判決僅部分請求300萬元，伊業據該確定判決
    另提訴訟請求3,075萬元之不當得利，並繫屬法院審理中。
    並聲明：原告之訴駁回。
三、被告陳麗玲未於言詞辯論期日到場，亦未提出書狀作何聲明
    或陳述。
四、得心證之理由：
　㈠按確認之訴，非原告有即受確認判決之法律上利益者，不得
    提起，民事訴訟法第247條定有明文。所謂即受確認判決之
    法律上利益，係指因法律關係之存否不明確，致原告在私法
    上之地位有受侵害之危險，而此項危險得以對於被告之確認
    判決除去之者而言，最高法院96年度台上字第455號判決意
    旨參照。再按「法律關係之存否雖不明確，而原告在私法上
    之地位並不因此而有受侵害之危險者，不得謂原告有即受確
    認判決之法律上利益」、「上訴人以被上訴人無權將訟爭產
    業之所有權移轉於某甲，提起確認自己之所有權仍屬存在之
    訴，不以現在主張所有權之某甲為被告，而僅以被上訴人為
    被告，其判決之效力無從及於某甲，上訴人在私法上之地位
    所受侵害之危險，即非以對於被上訴人之確認判決所得除去
    ，自不能認其有即受確認判決之法律上利益」、「訟爭借款
    係由上訴人分別向訴外人某某等十四人所借用，被上訴人僅
    居於訟爭借款係由上訴人分別向訴外人某某等十四人所借用
    ，被上訴人僅居於介紹人之地位，為兩造不爭之事實，並有
    卷附各借款字據可憑，是上訴人主張此等借款已經陸續清償
    ，對於被上訴人提起確認其債務關係不存在之訴，其判決之
    效力無從及於訴外人某某等十四人，自難謂有即受確認判決
    之法律上利益」，亦有最高法院29年渝上字第473號民事判
    決、32年上字第5959號民事判決、最高法院41年度台上字第
    1563號民事判決足參。
　㈡查原告於本件起訴時原主張被告華幸國對被告陳麗玲之3,375
    萬元債權存在與否，足使原告於系爭執行事件受分配金額多
    寡等私上法地位有受侵害危險等情。惟原告係於110年4月20
    日執本院109年度訴字第1833號判決(下稱第1883號判決，其
    上訴審即臺灣高等法院上字第400號民事事件)宣告之假執行
    為執行名義，聲請對被告陳麗玲之其他債權人已於系爭執行
    事件為實施執行之被告陳麗玲財產為強制執行，而聲請合併
    於系爭執行事件之執行程序並參與分配。惟經本院民事執行
    處110年4月29日士院擎110司執春字第22869號函覆稱：「本
    院110年度司執字第22869號債權人蔣國義等與債務人陳麗玲
    間損害賠償強制執行事件，本件債權人聲請執行之標的業已
    拍定，所得案款作成之分配表部分確定、部分分配表異議之
    訴訴訟中，無案款可發給債務人。且分配表異議之訴結果未
    定，債務人有無得分配之餘款不明，是故債務人現無債權人
    聲請執行之標的可供執行」，並退還文件(判決正本1件)。
    嗣因原告於本案訴訟所提之停止執行程序業經本院於110年6
    月7日以110年度聲字第80號裁定駁回確定後，再經民事執行
    處以110年6月30日士院擎110司執春字第22869函復原告稱「
    查台端所提確認債權關係不存在訴訟之停止執行業經民國11
    0年6月7日裁定駁回並確定在案，復無其他停止執行事由，
    本院將依本院105年度司執字第59041號確定之分配表發款，
    請查照」。此業據本院依職權調閱本院110年度司執字第228
    69號及系爭執行事件之卷證，核閱屬實。足認原告對被告陳
    麗玲聲請之強制執行並未合併至系爭執行程序中參與分配，
    且其聲請之強制執行因已無執行標的而經民事執行處退件等
    情，是原告並非系爭執行事件之債權人，亦無從據以聲明異
    議及提起分配表異議之訴。嗣原告於111年6月17日就其於起
    訴時之聲明第二項關於分配表異議之訴部分，則以系爭執行
    事件已終結，而撤回該部分之訴訟。
　㈢又原告主張其已依民法第179條規定請求被告陳麗玲返還原告
    二人已付價金各760萬、138萬元，並經臺灣高等法院110年
    度上字第400號判決確定，而被告華幸國對被告陳麗玲之債
    權存否，足使原告將來向陳麗玲執行前開確定判決所得金額
    之多寡等私法上之地位有受侵害危險等情。惟查，被告華幸
    國對被告陳麗玲之3,375萬元債權之存在與否之判決之效力
    僅及於其二人之間，並無從及於原告本人，且系爭3,375萬
    元債權之存在與否，亦不影響原告得依臺灣高等法院110年
    度上字第400號確定判決向被告陳麗玲請求之金額，至於未
    來被告陳麗玲之債權人是否會對陳麗玲之財產聲請強制執行
    ，及實際執行及分配之結果為何，仍屬不確定之事實，尚非
    得遽以認定即當然會影響原告執行所得之金額，亦即於原告
    於本件起訴時並無「向陳麗玲執行前開確定判決所得金額之
    多寡」之私法上之地位，有受侵害之危險。揆諸前開判決說
    明，原告就其所主張，自不能認其有即受確認判決之法律上
    利益，其訴為無理由，應予駁回。
五、原告之訴既因無確認利益而應予以駁回，兩造其餘主張、抗
    辯及證據，核與本件判決結果不生影響，爰不逐一審酌論列
    ，併予敘明。
六、據上論結，原告之訴為無理由，依民事訴訟法第385 條第1
    項前段、第78條，判決如主文。
中　　華　　民　　國　　111 　年　　7 　　月　　20　　日
                  民事第一庭  法  官  徐文瑞
以上正本係照原本作成。
如對本判決上訴，應於判決送達後20日內向本院提出上訴狀，若
委任律師提起上訴者，應一併繳納上訴審裁判費，否則本院得不
命補正逕行駁回上訴。　　　　　　　　　
中    華    民    國   111    年    7     月    20    日
                              書記官  朱亮彰